ACORDAO-COMPLETO-2442037

ACÓRDÃO 13943/2020 ATA 43/2020 - SEGUNDA CÂMARA

VISTA, relatada e discutida esta tomada de contas especial, instaurada pelo Fundo Nacional de Desenvolvimento da Educação em desfavor de Paulo César Christal, prefeito do Município de Ubarana/SP no período de 21/6/2007 a 31/12/2008 e na gestão 2009/2012, e de João Costa Mendonça, prefeito do mesmo município nas gestões 2013/2016 e 2017/2020, ante irregularidades na execução dos recursos dos Convênios 701178/2010 (SIAFI 660894) e 700367/2011 (SIAFI 670267) .
ACORDAM os ministros do Tribunal de Contas da União, reunidos em sessão da 2ª Câmara, ante as razões expostas pela relatora, e com fundamento nos arts. 1º, inciso I, 12, § 3º, 16, incisos II e III, alíneas "b" e "c", e §§ 2º e 3º, 18, 19, 23, incisos II e III, 26, 28, inciso II, e 57 da Lei 8.443/1992 c/c os arts. 1º, inciso I, 208, 209, incisos II e III, 210, 214, inciso III, alínea "a", 215 a 217 e 267 do Regimento Interno, em: 
9.1. declarar revel Paulo César Christal;
9.2. acolher as alegações de defesa de João Costa Mendonca;
9.3. julgar regulares com ressalva as contas de João Costa Mendonca, dando-lhe quitação;
9.4. julgar irregulares as contas de Paulo César Christal;
9.5. condená-lo ao recolhimento aos cofres do Fundo Nacional de Desenvolvimento da Educação da quantia a seguir especificada, atualizada monetariamente e acrescida de juros de mora a partir da data discriminada até a data do pagamento;
	Valor (R$) 
	Data

	74.438,25
	2/5/2012

9.6. aplicar-lhe multa de R$ 45.000,00 (quarenta e cinco mil reais) , a ser recolhida aos cofres do Tesouro Nacional, com atualização monetária calculada da data deste acórdão até a data do pagamento, se este for efetuado após o vencimento do prazo abaixo estipulado;
9.7. fixar prazo de 15 (quinze) dias, a contar da notificação, para comprovação, perante o Tribunal, do recolhimento das dívidas acima imputadas;
9.8. autorizar a cobrança judicial das dívidas, caso não atendida a notificação;
9.9. autorizar o pagamento das dívidas em até 36 (trinta e seis) parcelas mensais consecutivas, caso venha a ser solicitado pelo responsável antes do envio do processo para cobrança judicial;
9.10. fixar o vencimento da primeira parcela em 15 (quinze) dias, a contar do recebimento da notificação, e o das demais a cada 30 (trinta) dias, com incidência dos respectivos encargos legais sobre o valor de cada parcela; 
9.11. alertar ao responsável que a inadimplência de qualquer parcela acarretará vencimento antecipado do saldo devedor;
9.12. enviar cópia desta deliberação ao procurador-chefe da Procuradoria da República no Estado de São Paulo, para as providências cabíveis.

Tomada de contas especial instaurada pelo Fundo Nacional de Desenvolvimento da Educação - FNDE, em desfavor de Paulo César Christal, Prefeito do Município de Ubarana/SP, no período de 21/6/2007 a 31/12/2008 e na gestão 2009/2012, e de João Costa Mendonça, Prefeito do mesmo Município, nas gestões 2013/2016 e 2017/2020, ante irregularidades na execução dos recursos dos Convênios nºs 701178/2010 (SIAFI 660894) e 700367/2011 (SIAFI 670267).

Segunda Câmara

Município de Ubarana/SP.

3. Responsáveis: João Costa Mendonça (CPF XXX.840.008-XX) e Paulo César Christal (CPF XXX.780.078-XX).

13.1. Ministros presentes: Augusto Nardes (na Presidência), Aroldo Cedraz, Raimundo Carreiro e Ana Arraes (Relatora).
13.2. Ministros-Substitutos presentes: Marcos Bemquerer Costa e André Luís de Carvalho.

ANA ARRAES

Transcrevo, a seguir, a instrução elaborada por auditor da Secretaria de Controle Externo de Tomada de Contas Especial - SecexTCE, que contou com a anuência de seus dirigentes e do Ministério Público junto ao TCU - MPTCU (peças 38 a 41) :
"INTRODUÇÃO
1.	Trata-se de tomada de contas especial instaurada pelo Fundo Nacional de Desenvolvimento da Educação - FNDE, em desfavor do Sr. Paulo César Christal, Prefeito do Município de Ubarana/SP, no período de 21/6/2007 a 31/12/2008 e na gestão 2009/2012, e do Sr. João Costa Mendonça, Prefeito do mesmo Município, nas gestões 2013/2016 e 2017/2020, ante irregularidades na execução dos recursos dos Convênios nº s 701178/2010 (SIAFI 660894) e 700367/2011 (SIAFI 670267) .
HISTÓRICO
Convênio nº 701178/2010
2.	Os recursos orçados do Convênio nº 701178/2010 (Peça 3, p. 14-24) , cujo objeto era 'Aquisição de veículo automotor, zero quilometro, com especificações para transporte escolar, por meio de apoio financeiro, no âmbito do Programa Caminho da Escola', no montante de R$ 198.000,00, sendo R$ 196.020,00 a parte do concedente e R$ 1.980,00 a contrapartida do convenente, foram transferidos mediante a Ordem Bancária nº 702999, de 29/6/2010, creditados na conta específica em 1º/7/2010 (peça 3, p. 41) .
3.	O ajuste vigeu de 24/6/2010 a 23/6/2011, encerrando-se o prazo para apresentação da prestação de contas em 22/8/2011, tendo a mesma sido enviada intempestivamente, em 10/11/2011 (peça 3, p. 27-43) .
4.	Após análise, foi emitido o Parecer Conclusivo nº 279/2017/DIPRE/COAPC/CGCAP-DIFIN (peça 3, p. 56-64) , sugerindo a aprovação com ressalvas da referida prestação de contas, no valor de R$ 195.743,49, e a não aprovação do valor de R$ 276,51, ante o atraso no recolhimento do saldo do convênio sem a devida atualização monetária e os juros legais, tendo sido responsabilizado o Sr. Paulo César Christal, gestor à época do ocorrido.
5.	Por meio do Ofício 7273/2017/Dipra/Coapc/Cgcap/Difin-FNDE, recebido em 9/5/2017 (peça 3, p. 68-69 e 73) , o FNDE notificou o Sr. Paulo César Christal, requerendo a devolução do valor de R$ 276,51, devido a partir de 17/11/2011, porém o mesmo não se manifestou.
6.	Mediante o Ofício 7275/2017/Dipra/Coapc/Cgcap/Difin-FNDE, recebido em 8/5/2017 (peça 3, p. 70-71 e 75) , o FNDE também notificou o prefeito sucessor, que adotou medidas para fins de suspensão da inadimplência da Entidade em relação à transferência, conforme demonstrado no Sistema de Gestão de Prestação de Contas do FNDE - SIGPC (peça 3, p. 44) .
Convênio nº 700367/2011
7.	Dos recursos orçados do Convênio nº 700367/2011 (peça 3, p. 97-107) , cujo objeto era 'Construção de escola (s) , no âmbito do programa Nacional de reestruturação e Aparelhagem da Rede Escolar Pública de Educação Infantil - PROINFÂNCIA', no montante de R$ 620.751,88, sendo R$ 614.544,36 a parte do concedente e R$ 6.207,52 a contrapartida do convenente, foi transferido o valor de R$ 307.272,18, mediante a Ordem Bancária nº 702231, de 27/4/2012, creditada na conta específica em 2/5/2012 (peça 3, p. 109-111) .
8.	O ajuste vigeu de 26/12/2011 a 14/12/2014, encerrando-se o prazo para apresentação da prestação de contas em 12/2/2015, tendo a mesma sido enviada intempestivamente, em 1º/9/2015, conforme comprovante no SIGPC (peça 3, p. 110-163) .
9.	Após análise, foi emitido o Parecer Conclusivo nº 271/2017/DIESP/COAPC/CGCAP-DIFIN (peça 3, p. 174-180) , sugerindo a não aprovação da referida prestação de contas e impugnando os gastos realizados, levando em conta a manifestação da área técnica, que apurou o não alcance do objeto pactuado, através do Parecer Técnico de Execução Física de Objeto Financiado (Pactuado ou Conveniado) - Infraestrutura, de 7/2/2017 (Peça 6, p. 181-183) , apontando a seguinte conclusão: 'Considerando-se o exposto no itens acima, pode-se concluir que o objeto executado está: Reprovado Totalmente, sendo que as divergências que causaram prejuízo ao erário deveram ser ressarcidas conforme totalização do item 5', tendo sido apontado, no referido Parecer Técnico, o 'Avanço Registrado da Obra no SIMEC' no percentual de 5,63%, e a Situação da Obra como Cancelada.
10.	Além disso, constatou-se também a ocorrência das seguintes irregularidades, as quais impossibilitaram que fosse estabelecido o nexo de causalidade entre receita e despesa:
a) ausência de aporte da contrapartida de no mínimo 1% do valor repassado pelo FNDE - R$ 6.207,52, descumprindo o disposto na Cláusula Sexta do Termo de Convênio e Plano de Trabalho;
b) pagamento de tarifas bancárias, gerando prejuízo ao erário no valor de R$ 6,00;
c) existência de débitos demonstrados no extrato bancário e não listados na Relação de Pagamentos Efetuados, no montante de R$ 66.200,00, bem como um crédito de R$ 62.000,00, em 28/12/2012;
d) não devolução do saldo do Convênio, no valor de R$ 279.299,01, até 12/5/2015, prazo fixado para a apresentação da prestação de contas.
11.	Assim, ambos os gestores foram responsabilizados, considerando 'a data do início da gestão do responsável, caso a Ordem Bancária tenha sido creditada em exercício anterior', como segue:
a) Paulo César Christal, pelo valor de R$ 74.438,25, a partir da data da liberação dos recursos - 27/4/2012;
b) João Costa Mendonça, pelo valor de R$ 232.833,93, a partir da data do início de sua gestão - 1º/1/2013.
12.	Foram expedidos os Ofícios nº s 7202 e 7203/2017-Diesp/Coapc/Cgcap/Difin/FNDE, respectivamente, endereçados aos Srs. João Costa Mendonça e Paulo César Christal, ambos recebidos em 22/5/2017 (peça 6, p. 185-190) , notificando-os a devolver os valores acima apontados, porém eles não se manifestaram.
13.	Diante do não saneamento das irregularidades apontadas e da não devolução dos recursos, instaurou-se a Tomada de Contas Especial. No Relatório de Tomada de Contas Especial nº 534/2017-DIREC/COTCE/CGCAP/DIFIN-FNDE/MEC (peça 3, p. 204-213) concluiu-se que:
a) com relação ao Convênio nº 701178/2010, o prejuízo importa em 0,14% do valor dos recursos repassados, imputando-se a responsabilidade apenas ao Sr. Paulo César Christal, Prefeito Municipal de Ubarana/SP na gestão 2009/2012, uma vez que era o responsável pela gestão e prestação de contas dos recursos federais recebidos;
b) com relação ao Convênio nº 700367/2011, o prejuízo importa em 100% do valor dos recursos repassados, imputando-se a responsabilidade aos Srs. Paulo César Christal e João Costa Mendonça, Prefeito do mesmo Município nas gestões 2013/2016 e 2017/2020, uma vez que ambos eram os responsáveis pela gestão e prestação de contas dos recursos federais recebidos.
14.	O Relatório de Auditoria nº 37/2019 da Controladoria Geral da União (peça 4, p. 5-9) também chegou às mesmas conclusões. Após serem emitidos o Certificado de Auditoria, o Parecer do Dirigente e o Pronunciamento Ministerial (peça 4, p. 10-13, e peça 5) , o processo foi remetido a esse Tribunal.
15.	Em atendimento ao item 9.4, do Acórdão 1772/2017-TCU-Plenário, Relator Ministro Augusto Sherman Cavalcanti, informa-se que foi efetuada pesquisa no sistema processual do TCU, e que foi encontrado débito imputável aos responsáveis em outro processo em tramitação no Tribunal, TC Processo 015.934/2019-5, porém o mesmo foi autuado em duplicidade, tendo sido excluído.
ANÁLISE DOS PRESSUPOSTOS DE ADMISSIBILIDADE
16.	Verificou-se que não houve o transcurso de mais de dez anos desde o fato gerador sem que tenha havido a notificação do responsável pela autoridade administrativa federal competente (art. 6º, inciso II, c/c art. 19 da IN/TCU 71/2012, modificada pela IN/TCU 76/2016) , uma vez que os recursos foram transferidos em 2010 e 2012 (peça 3, p. 41 e 111) e os responsáveis foram notificados sobre as irregularidades pela autoridade administrativa competente, como segue abaixo:
a) Convênio nº 701178/2010:
- Ofício nº 7273/2017/Dipra/Coapc/Cgcap/Difin-FNDE, ao Sr. Paulo César Christal, recebido em 9/5/2017 (peça 3, p. 68-69 e 73) ; 
b) Convênio nº 700367/2011:
- Ofícios nº s 7202 e 7203/2017-Diesp/Coapc/Cgcap/Difin/FNDE, respectivamente, aos Sres. João Costa Mendonça e Paulo César Christal, recebidos em 22/5/2017 (peça 3, p. 185-190) .
17. 	Verificou-se que o valor atualizado dos débitos apurados e consolidados (sem juros) em 1º/7/2017 é superior a R$ 100.000,00, na forma estabelecida conforme os arts. 6º, inciso I, e 19 da IN/TCU 71/2012, modificada pela IN/TCU 76/2016.
18.	A tomada de contas especial estava, assim, devidamente constituída e em condição de ser instruída.
Convênio nº 701178/2010 
19.	Da análise dos documentos presentes nos autos, verificou-se que o Sr. Paulo César Christal, Prefeito Municipal de Ubarana/SP, na gestão 2009/2012, era a pessoa responsável pela gestão, execução e prestação de contas dos recursos federais repassado pelo Convênio nº 701178/2010 (SIAFI 660894) , e, no entanto, não utilizou corretamente os mesmos, tendo sido constatado atraso no recolhimento do saldo do referido Convênio sem a devida atualização monetária e juros legais, no valor de R$ 276,51, devido a partir de 17/11/2011.
20.	Entretanto, devido à insignificância de tal valor, considerou-se adequado afastar o débito, aplicando-se o princípio da bagatela, já consagrado pela jurisprudência dessa Corte de Contas, a exemplo de trecho do Acórdão 3585/2019-TCU-Primeira Câmara, Relator Augusto Sherman, abaixo transcrito:
'O princípio da bagatela pode ser aplicado para o afastamento de débito quando presentes os seguintes requisitos: (i) mínima ofensividade da conduta do agente; (ii) nenhuma periculosidade		 social da ação; (iii) reduzido grau de reprovabilidade do comportamento; (iv) inexpressividade da lesão jurídica provocada.'
Convênio nº 700367/2011
21.	Verificou-se que o Sr. Paulo César Christal, Prefeito Municipal de Ubarana/SP, na gestão 2009/2012, era a pessoa responsável pela gestão e execução parcial dos recursos federais recebidos à conta do Convênio nº 700367/2011 (SIAFI 670267) , evidenciando-se a corresponsabilidade do Sr. João Costa Mendonça, Prefeito do mesmo Município, nas gestões 2013/2016 e 2017/2020 (atual) , visto que também era o responsável pela gestão e execução parcial dos recursos, bem como pela prestação de contas, e, no entanto, não utilizaram corretamente os mesmos, tendo sido constatado o não alcance do objeto pactuado e a impossibilidade de se estabelecer o nexo de causalidade entre os valores transferidos e as despesas realizadas.
22.	O Parecer Conclusivo nº 271/2017/DIESP/COAPC/CGCAP/DIFIN (Peça 3, p. 174- 180) , que sugeriu a não aprovação da prestação de contas do convênio, fundamentou-se no Parecer Técnico de Execução Física do Objeto Financiado (Conveniado/Pactuado) - Infraestrutura, emitido pelo FNDE em 7/2/2017, que apontou o 'Avanço Registrado da Obra no SIMEC' no percentual de 5,63%, e a Situação da Obra como 'Cancelada' (Peça 3, p. 181-183) .
23.	Desse modo, na instrução inicial (peça 12) , analisando-se os documentos nos autos, concluiu-se pela necessidade de realização da citação dos responsáveis, nestes termos:
	a) realizar a citação do Sr. Paulo César Christal (CPF XXX.780.078-XX) , com fundamento nos arts. 10, § 1º, e 12, incisos I e II, da Lei 8.443/1992 c/c o art. 202, incisos I e II, do RI/TCU, para, no prazo de quinze dias, apresentar alegações de defesa quanto às irregularidades detalhadas a seguir:
i)  Irregularidade: Não consecução dos objetivos pactuados no Convênio nº 700367/2011 (SIAFI 670267) e ausência do nexo de causalidade entre valores transferidos e as despesas realizadas;
ii)  Conduta: Não atingir os objetivos pactuados no Convênio 700367/2011 (SIAFI 670267) , contrariando a Cláusula Terceira, item II, alínea 'a' do Termo de Convênio, e não conseguir demonstrar o nexo de causalidade entre receita e despesa;
iii)  Dispositivos violados: Constituição Federal art. 37, caput, c/c art. 70, parágrafo único, e Cláusula Terceira, item II, alínea 'a' do Termo de Convênio;
e/ou recolher aos cofres do FNDE a quantia abaixo indicada, referente às irregularidades e às condutas de que trata o item 28, alínea 'a', atualizada monetariamente a partir da respectiva data até o efetivo recolhimento, abatendo-se na oportunidade as quantias eventualmente ressarcidas, na forma da legislação em vigor.
Débito: Convênio nº 700367/2011 (SIAFI 670267) 
	Valor (R$) 
	Data

	74.438,25
	2/5/2012

Valor atualizado do débito em 17/9/2019: R$ 112.290,10.
	b) realizar a citação do Sr. João Costa Mendonça (CPF XXX.840.008-XX) , com fundamento nos arts. 10, § 1º, e 12, incisos I e II, da Lei 8.443/1992 c/c o art. 202, incisos I e II, do RI/TCU, para, no prazo de quinze dias, apresentar alegações de defesa quanto às irregularidades detalhadas a seguir:
i)  Irregularidade: Não consecução dos objetivos pactuados no Convênio nº 700367/2011 (SIAFI 670267) e ausência do nexo de causalidade entre os valores transferidos e as despesas realizadas;
ii)  Conduta: Não atingir os objetivos pactuados no Convênio 700367/2011 (SIAFI 670267) , contrariando a Cláusula Terceira, item II, alínea 'a' do Termo de Convênio, e não conseguir demonstrar o nexo de causalidade entre receita e despesa;
iii)  Dispositivos violados: Constituição Federal art. 37, caput, c/c art. 70, parágrafo único, e Cláusula Terceira, item II, alínea 'a' do Termo de Convênio;
e/ou recolher aos cofres do FNDE a quantia abaixo indicada, referente às irregularidades e às condutas de que trata o item 28, alínea 'b', atualizada monetariamente a partir da respectiva data até o efetivo recolhimento, abatendo-se na oportunidade as quantias eventualmente ressarcidas, na forma da legislação em vigor.
Débito: Convênio nº 700367/2011 (SIAFI 670267) 
	Valor (R$) 
	Data

	232.833,93
	1º/1/2013

Valor atualizado do débito em 17/9/2019: R$ 338.074,87.
	c) informar os responsáveis de que, caso venham a ser condenados pelo Tribunal, o débito ora apurado será acrescido de juros de mora, nos termos do § 1º do art. 202 do RI/TCU;
	d) esclarecer aos responsáveis que o recolhimento tempestivo do débito somente saneará o processo caso seja reconhecida a sua boa-fé e não se constate outra irregularidade nas contas, nos termos do art. 12, inciso VI, da Resolução-TCU 170/2004;
	e) encaminhar cópia da presente instrução aos responsáveis, bem como do Relatório de Tomada de Contas Especial nº 534/2017-DIREC/COTCE/CGCAP/DIFIN-FNDE/MEC (Peça 3, p. 204-213) , a fim de subsidiar a apresentação de suas alegações de defesa e/ou razões de justificativa;
	f) esclarecer aos responsáveis, em obediência ao art. 12, § 3º, da Lei 8.443/1992, e ao art. 12, inciso VII, da Resolução TCU 170/2004, que o não atendimento à citação ou à audiência implicará revelia, para todos os efeitos, dando-se prosseguimento ao processo.
24.	Em cumprimento ao pronunciamento da Unidade (peça 14) , foram efetuadas as citações dos responsáveis, nos moldes adiante: 
	Ofício
	Data de Recebimento do Ofício
	Nome do Recebedor do Ofício
	Observação
	Fim do Prazo para Defesa

	14715/2019-TCU/Seproc, de 10/12/2019, ao Sr. Paulo César Christal (peça 17) 
	30/12/2019 (vide AR de peça 22) 
	Dirlei Silva
	Ofício recebido no endereço do responsável
	15/1/2020

	14716/2019-TCU/Seproc, de 10/12/2019, ao Sr. João Costa Mendonça (peça 18) 
	24/12/2019 (vide AR de peça 23) 
	Ana Sara Mendonça
	Ofício recebido no endereço do responsável
	10/1/2020

	24374/2020-TCU/Secex-TCE, de 22/5/2020, ao Sr. Paulo César Christal (peça 28) 
	-
	-
	Ofício devolvido como 'mudou-se' (peça 30) 
	
	24375/2020-TCU/Secex-TCE, de 22/5/2020, ao Sr. Paulo César Christal (peça 29) 
	5/6/2020 (vide AR de peça 31) 
	Paulo César Christal
	Ofício recebido no endereço do responsável
	22/6/2020

25.	Em 6/1/2020, o Sr. João Costa Mendonça, atual Prefeito de Ubarana/SP, através da Procuradora Jurídica daquela Prefeitura, Sra. Natália Cordeiro (nomeação na peça 19) , alegando tratar-se 'de um período conturbado do ano' e de precisar 'reunir documentação de diversos setores do município para viabilizar a apresentação da peça de defesa', pediu a prorrogação do prazo de 30 dias para atendimento à citação, o que foi concedido (peças 20-21) , tendo apresentado suas alegações de defesa em 18/6/2020, presentes nas peças 25-26, a seguir analisadas.
26.	Já o Sr. Paulo César Christal, transcorrido o prazo regimental, permaneceu silente, devendo ser considerados revel, nos termos do art. 12, § 3º, da Lei 8.443/1992.
EXAME TÉCNICO
Alegações de defesa do Sr. João Costa Mendonça
27.	Após destacar que os recursos financeiros oriundos do Convênio nº 700367/2011, celebrado com o FNDE, no valor total de R$ 620.751,88 (sendo R$ 614.544,36 a parte do concedente e R$ 6.207,52 a contrapartida do convenente) , foram repassados em parte ao Município de Ubarana para o início das obras, no montante de R$ 307.272,18, na gestão do Sr. Paulo César Christal, o defendente alega que a assinatura do Termo, formalização de procedimento licitatório, recebimento dos recursos financeiros, sua utilização e pagamentos dos serviços executados, foram concretizados apenas pelo gestor que o antecedeu, sem nenhuma participação de sua parte, e que 'inúmeros fatos praticados pelo ex-prefeito municipal' impossibilitaram a continuidade das obras e a concretização do Convênio, 'pois estavam contidos de vícios e descompassos', os quais, se mantidos por ele, certamente implicariam em sua penalização.
28.	Informa que o ex-prefeito contratou, em decorrência de procedimento licitatório, a Construtora V. Lucas & M. Lucas Ltda. - ME, pelo valor de R$ 619.648,91, em 12/11/2012, para a construção da creche/escola objeto do convênio, deu a ordem de serviço para o início das obras em 17/12/2012 e, em 27/12/2012, a quatro dias do término do seu mandato, pagou à empresa contratada a importância de R$ 70.845,49.
29.	Segue afirmando que, de acordo com as regras do procedimento licitatório, era obrigatória a existência de Engenheiro Civil no quadro de funcionários da empresa vencedora, e/ou que esta comprovasse o seu profissional vinculado para determinada obra, através de contrato de prestação de serviços, fato que se concretizou com a apresentação de contrato entre a citada empresa e o Engenheiro Responsável, Sr. Mauro Cesar Romera, tendo esse mesmo engenheiro civil sido contratado pelo município de Ubarana através do Contrato de Prestação de Serviços nº 106/2012, de 14/12/2012.
30.	Posteriormente, para que se pudesse efetivar o pagamento, a empresa apresentou requerimento de metragem dos serviços executados, assinado pelo seu Engenheiro Civil, Sr. Mauro Cesar Romera, sendo que o Município de Ubarana homologou o referido requerimento e autorizou o pagamento, com a anuência do mesmo engenheiro.
31.	Afirma ainda que o ex-prefeito Paulo Cesar Christal autorizou as obras da escola/creche em local diferenciado daquele inicialmente autorizado, mesmo tendo sido alertado pela Sra. Nathalia C. Saura de Mendonça Stefano, Engenheira Civil de provimento efetivo do Município de Ubarana, através de Comunicação Interna, recebida por ele em 1º/6/2012, abaixo transcrita: 'Assim sendo, tem a presente a finalidade de alertar Vossa Excia. acerca de que sem a autorização prévia da FNDE não poderá o projeto da Creche, obra em Processo de Licitação, sofrer alterações de local sob pena de rescisão do Convênio, bem como a Prefeitura Municipal de Ubarana ser penalizada com a respectiva devolução dos recursos, e consequente inclusão no cadastro de inadimplência'.
32.	Argumenta o Sr. João Costa Mendonça que, ao tomar posse, e ante o impasse das obras da escola/creche objeto do Convênio nº 700367/2011, passou a tomar conhecimento dos fatos, tanto que, após o retorno da engenheira civil ocupante das funções efetivas, Sra. Nathalia C. Saura de Mendonça Stefano, afastada por licença maternidade, incumbiu-a da análise da mencionada obra, tendo sido constatada a impossibilidade de se efetivar as obras em local não autorizado.
33.	Desse modo, continua, promoveu medidas que pudessem provar a responsabilidade do ex-prefeito, mediante Ação Civil de Improbidade Administrativa junto ao Juízo da Comarca de José Bonifácio e Representação junto ao FNDE, o que, segundo ele, 'demonstra a lisura dos atos praticados e o não interesse em pactuar qualquer irregularidade na Administração Municipal de Ubarana, conforme comprovam documentos a essa acostados'.
34.	Suspensas as obras e adotadas as medidas legais (Ação Civil Pública e Representação) , passou a promover medidas para a devolução da importância relativa ao ' (...) desatendimento às normas constantes do Convênio nº 700367/2011 junto aos órgãos fiscalizadores', tendo apresentado, por duas vezes, projeto de lei solicitando autorização legislativa para a abertura de crédito especial para devolução da importância de R$ 228.517,50 ao Governo Federal, os quais foram rejeitados pela Câmara Municipal de Ubarana por duas vezes, tendo a mesma finalmente aprovado projeto de lei que culminou na promulgação da Lei Municipal nº 917/2017; com a devida autorização legislativa, o Município formalizou a devolução do montante de R$ 320.386,32 à Secretaria do Tesouro Nacional - STN, em guia GRU, nos moldes informados pelo próprio FNDE, que, ao pretender a restituição das importâncias, encaminhou documentação explicativa.
35.	Ressalta que 'houve a devolução total das importâncias que se encontravam em conta especifica junto ao Município de Ubarana com relação ao mencionado Convênio 700367/2011, sendo que do montante repassado somente não se fez concretizar a importância de R$ 70.845,49', paga à Construtora V. Lucas & M. Lucas Ltda. - ME.
36.	Com relação à prestação de contas, apresentou a mesma em 1/9/2015, conforme comprovante no SIGPC, a qual não foi aprovada em razão dos 'gastos realizados'.
37.	Finaliza sua defesa alegando que 'em momento algum praticou algum ato de penalização e/ou mesmo de improbidade administrativa, pois apenas e tão somente zelou pela legalidade dos atos Administração Municipal, promovendo medidas legais e que estavam ao seu alcance', razão pela qual requer que a presente tomada de contas especial seja arquivada contra a sua pessoa.
38.	Anexou cópia da seguinte documentação comprobatória de suas alegações (peça 26) :
a) Petição inicial da Ação Civil Pública de Improbidade Administrativa c/ Pedido de Ressarcimento ao Erário, de 14/7/2016, em desfavor do Sr. Paulo Cesar Christal, ante a não aprovação do Convênio nº 700367/2011, autuada sob nº 0004656-34.2016.4- 03.6106 (p. 1-19) ;
b) Representação junto ao FNDE, de 2/10/2017, solicitando a suspensão da inadimplência do Município de Ubarana/SP e a instauração de processo de Tomada de Contas Especial relativa ao Convênio nº 700367/2011 (p. 20-30) ;
c) Projetos de lei não aprovados pela Câmara Municipal de Ubarana/SP, em 2015 e 2016, relativos à autorização para abertura de crédito adicional para restituir os recursos repassados pelo FNDE por força do mencionado Convênio (p. 31-39) ;
d) Lei nº 917/2017, que autorizou a abertura de crédito adicional de R$ 318.367,41, destinados a 'suprir a restituição/devolução dos recursos financeiros repassados pelo Governo Federal/Fundo Nacional de Desenvolvimento da Educação/FNDE', através do Convênio nº 700367/2011, para construção de uma escola/creche naquela cidade (p. 40- 46) ;
e) Documentos comprobatórios da devolução do valor de R$ 320.286,32 à Secretaria do Tesouro Nacional, em 21/3/2017, com respectiva Nota de Empenho, comprovante de pagamento e Ofício nº 2299E/2015/SEAPC/COAPC/CGCAP/DIFIN/FNDE, orientando quanto à devolução (p. 41-53) ;
f) Comunicação Interna da engenheira civil da Prefeitura Municipal de Ubarana/SP, Sra. Nathalia C. Saura de Mendonça Stefano, alertando o ex-prefeito Paulo Cesar Christal acerca da alteração do local de construção da escola/creche, que poderia ocasionar a rescisão do Convênio nº 700367/2011 e a obrigação da devolução dos recursos pelo Município, por ele recebida em 1º/6/2012 (p. 54-55) ;
g) Contrato nº 106/2012, de 14/12/2012, referente à 'prestação de serviços técnicos profissionais de engenharia' do Sr. Mauro César Romera por parte da Prefeitura Municipal de Ubarana/SP (p. 56-61) ;
h) Contrato nº 104/2012, de 12/11/2012, entre a Prefeitura Municipal de Ubarana/SP e a Construtora V. Lucas & M. Lucas Ltda. - ME, para a 'construção de uma Creche, conforme convênio firmado com o MEC/FNDE' (p. 62-76) ;
i) Contrato de prestação de serviços entre a referida Construtora e o Engenheiro Mauro César Romera, de 2/1/2012 até 31/12/2015 (p. 77-80) ;
j) Ordem de Serviço da Prefeitura Municipal de Ubarana/SP para a Construtora V. Lucas & M. Lucas Ltda. - ME, de 17/12/2012 (p. 81-84) ;
l) Boletim de Medição de 26/12/2012, assinado pelo Engenheiro Mauro César Romera, indicando como localização da obra: 'Entre Rua Assis de Alencar Avelino, Rua Manoel Teodoro do Prado e Avenida Waldir Pala' (p. 85-87) ;
m) Documentos de pagamentos à Construtora V. Lucas & M. Lucas Ltda. - ME, nos valores de R$ 26.053,39 e R$ 48.384,86, totalizando o montante de R$ 74.438,25 (p. 88-94) ;
n) Comunicação Interna da engenheira civil da Prefeitura Municipal de Ubarana/SP, Sra. Nathalia C. Saura de Mendonça Stefano, alertando o prefeito João Costa Mendonça, sobre pendências na obra, inclusive sobre o local da mesma, que seria na Rua Assis Alencar Avelino e foi iniciada na Av. Waldir Pala, datada de 3/6/2014 e recebida por ele em 6/6/2014 (p. 95-96) .
Análise das alegações de defesa do Sr. João Costa Mendonça
39.	As alegações de defesa do Sr. João Costa Mendonça merecem ser acolhidas, pelos motivos a seguir expostos.
40.	Ele conseguiu demonstrar, através dos esclarecimentos apresentados e da documentação comprobatória anexada, que não geriu os recursos, deixando de dar continuidade à obra objeto do Convênio nº 700367/2011 ante a existência de irregularidades nos procedimentos adotados pelo prefeito antecessor, tendo adotado todas as medidas por ele consideradas adequadas para sanear as pendências junto ao FNDE, inclusive com a devolução dos recursos à Secretaria do Tesouro Nacional, em 21/3/2017, no valor de R$ 320.286,32, atualizados conforme orientação do FNDE, em anexo na peça 26, p. 41-53. Quanto a este ponto, trataremos mais adiante, tendo em vista documentação encaminhada posteriormente pelo FNDE, como se verá.
41.	Quanto à divergência no local da obra, cumpre destacar que, conforme o Parecer Técnico de Execução Física de Objeto Financiado (Pactuado ou Conveniado) - Infraestrutura, de 7/2/2017 (Peça 3, p. 181-183) , consta como local de construção da escola a 'Rua Assis de Alencar Avelino X Rua Manoel Teodoro do Prado', não fazendo referência à Av. Waldir Pala, onde efetivamente a mesma foi iniciada, mesmo tendo sido o ex-prefeito, Sr. Paulo Cesar Christal, alertado pela engenheira civil da Prefeitura Municipal de Ubarana/SP, Sra. Nathalia C. Saura de Mendonça Stefano, acerca da alteração do local de construção da escola/creche, que poderia ocasionar a rescisão do Convênio nº 700367/2011 e a obrigação da devolução dos recursos pelo município, mediante Comunicação Interna por ele recebida em 1º/6/2012 (Peça 26, p. 54-55) .
42.	Nota-se, ainda, que o responsável ingressou com medidas voltadas para o resguardo do patrimônio público contra o antecessor, mediante Ação Civil de Improbidade Administrativa junto ao Juízo da Comarca de José Bonifácio, e Representação junto ao FNDE, conforme documentação anexada na peça 26, p. 1-30.
Documentação enviada pelo FNDE
43.	Mediante Ofício nº 15521/2020/Dimoc/Cotce/Cgapc/Difin-FNDE, de 15/6/2020, o FNDE informou que foi apresentada, pela Prefeitura Municipal de Ubarana/SP, a Guia de Recolhimento da União - GRU, a fim de sanar o débito relativo ao Convênio n° 700367/2011 (SIAFI 670267) ; informou ainda que, conforme consta do espelho de débito em anexo, o referido recolhimento não foi suficiente para quitar a totalidade do débito, remanescendo o valor de R$ 20.554,82, consoante Demonstrativo de Débito também anexado (peça 32) .
44.	Por outro lado, verifica-se, ao consultar os extratos da conta bancária e do fundo de investimentos relativos ao Convênio nº 700367/2011, tanto na data atual quanto em março/2017, quando houve a restituição do saldo do mesmo via GRU (em anexo nas peças 35-37) , que os saldos estão, efetivamente, zerados, ensejando, assim, o afastamento do débito residual no valor de R$ 20.554,82, tendo em vista que, como o dinheiro estava devidamente aplicado no Fundo de Investimento e foi resgatado apenas para pagar a referida GRU, não se pode exigir do prefeito sucessor a devolução de um saldo de recursos conveniados, que, de fato, não existia na conta corrente específica e no fundo de investimento.
45.	Desse modo, suas contas devem ser julgadas regulares com ressalvas, dando-se lhe quitação, com fundamento nos artigos 1º, inciso I, 16, inciso II, 18, e 23, inciso II, todos da Lei 8.443/1992.
Revelia do Sr. Paulo Cesar Christal
Da validade das notificações
46.	Preliminarmente, cumpre tecer breves considerações sobre a forma como são realizadas as comunicações processuais no TCU. A esse respeito, destacam-se o art. 179, do Regimento Interno do TCU (Resolução 155, de 4/12/2002) e o art. 4º, inciso III, § 1º, da Resolução TCU 170, de 30 de junho de 2004, in verbis: 
Art. 179. A citação, a audiência ou a notificação, bem como a comunicação de diligência, far-se-ão: I - mediante ciência da parte, efetivada por servidor designado, por meio eletrônico, fac-símile, telegrama ou qualquer outra forma, desde que fique confirmada inequivocamente a entrega da comunicação ao destinatário; 
II - mediante carta registrada, com aviso de recebimento que comprove a entrega no endereço do destinatário; 
III - por edital publicado no Diário Oficial da União, quando o seu destinatário não for localizado.
 (...) 
Art. 3º As comunicações serão dirigidas ao responsável, ou ao interessado, ou ao dirigente de órgão ou entidade, ou ao representante legal ou ao procurador constituído nos autos, com poderes expressos no mandato para esse fim, por meio de:
I - correio eletrônico, fac-símile ou telegrama;
II - servidor designado;
III - carta registrada, com aviso de recebimento;
IV - edital publicado no Diário Oficial da União, quando o seu destinatário não for localizado, nas hipóteses em que seja necessário o exercício de defesa'.
Art. 4º. Consideram-se entregues as comunicações:
I - efetivadas conforme disposto nos incisos I e II do artigo anterior, mediante confirmação da ciência do destinatário;
II - realizadas na forma prevista no inciso III do artigo anterior, com o retorno do aviso de recebimento, entregue comprovadamente no endereço do destinatário;
III - na data de publicação do edital no Diário Oficial da União, quando realizadas na forma prevista no inciso IV do artigo anterior.
§ 1º O endereço do destinatário deverá ser previamente confirmado mediante consulta aos sistemas disponíveis ao Tribunal ou a outros meios de informação, a qual deverá ser juntada ao respectivo processo.
 (...) 
47.	Portanto, temos que a validade da citação via postal não depende de que o aviso de recebimento seja assinado pelo próprio destinatário da comunicação, o que dispensa, no caso em tela, a entrega do AR em 'mãos próprias'. A exigência da norma é no sentido de o Tribunal verificar se a correspondência foi entregue no endereço correto, residindo aqui a necessidade de certeza inequívoca. 46. Não é outra a orientação da jurisprudência do TCU, conforme se verifica dos julgados a seguir transcritos:
São válidas as comunicações processuais entregues, mediante carta registrada, no endereço correto do responsável, não havendo necessidade de que o recebimento seja feito por ele próprio (Acórdão 3648/2013-TCU-Segunda Câmara, Relator Ministro JOSÉ JORGE) ;
É prescindível a entrega pessoal das comunicações pelo TCU, razão pela qual não há necessidade de que o aviso de recebimento seja assinado pelo próprio destinatário.	Entregando-se a correspondência no endereço correto do destinatário, presume-se o recebimento da citação. (Acórdão 1019/2008-TCU-Plenário, Relator Ministro BENJAMIN ZYMLER) ;
As comunicações do TCU, inclusive as citações, deverão ser realizadas mediante Aviso de Recebimento - AR, via Empresa Brasileira de Correios e Telégrafos, bastando para sua validade que se demonstre que a correspondência foi entregue no endereço correto. (Acórdão 1526/2007-TCU-Plenário, Relator Ministro AROLDO CEDRAZ) .
48.	A validade do critério de comunicação processual do TCU foi referendada pelo Supremo Tribunal Federal, nos termos do julgamento do MS-AGR 25.816/DF, por meio do qual se afirmou a desnecessidade da ciência pessoal do interessado, entendendo-se suficiente a comprovação da entrega do 'AR' no endereço do destinatário:
EMENTA: AGRAVO REGIMENTAL. MANDADO DE SEGURANÇA. DESNECESSIDADE DE INTIMAÇÃO PESSOAL DAS DECISÕES DO TRIBUNAL DE CONTAS DA UNIÃO. ART. 179 DO REGIMENTO INTERNO DO TCU. INTIMAÇÃO DO ATO IMPUGNADO POR CARTA REGISTRADA, INICIADO O PRAZO DO ART. 18 DA LEI nº 1.533/51 DA DATA CONSTANTE DO AVISO DE RECEBIMENTO. DECADÊNCIA RECONHECIDA. AGRAVO IMPROVIDO.
O envio de carta registrada com aviso de recebimento está expressamente enumerado entre os meios de comunicação de que dispõe o Tribunal de Contas da União para proceder às suas intimações. O inciso II do art. 179 do Regimento Interno do TCU é claro ao exigir apenas a comprovação da entrega no endereço do destinatário, bastando o aviso de recebimento simples. 
49.	No caso vertente, os ofícios de citação do Sr. Paulo Cesar Christal foram encaminhados aos endereços constantes da base de dados CPF da Receita Federal e do RENACH (peças 15 e 34) , de forma zelosa, e a entrega dos ofícios nesses endereços ficou comprovada (peças 22 e 31) .
50.	Apesar de regularmente citado, o responsável deixou transcorrer in albis o prazo regimental que lhe foi concedido para apresentar alegações de defesa e razões de justificativa e/ou efetuar o recolhimento do débito, motivo pelo qual se impõe o reconhecimento da revelia de que trata o art. 12, § 3º, da Lei 8.443/1992.
51.	Deve-se observar que, nos processos do TCU, a revelia não implica a presunção de que sejam verdadeiras todas as imputações levantadas contra os responsáveis, diferentemente do que ocorre no processo civil, em que o não comparecimento do réu aos autos leva à presunção da verdade dos fatos narrados pelo autor. Dessa forma, a avaliação da responsabilidade do agente não pode prescindir da prova existente no processo ou para ela carreada.
52.	Assim, independentemente da revelia, a avaliação da responsabilidade do agente nos processos desta Corte não prescinde dos elementos existentes nos autos ou para ele carreados, uma vez que são regidos pelo princípio da verdade material (Acórdão 163/2015-TCU-Segunda Câmara, Relator Ministro ANDRÉ DE CARVALHO; 2.685/2015 - TCU - 2ª Câmara, Relator Ministro RAIMUNDO CARREIRO; 2.801/2015 - TCU - 1ª Câmara, Relator Ministro WALTON ALENCAR RODRIGUES; 4.340/2015 - TCU - 1ª Câmara, Relator Ministro WEDER DE OLIVEIRA e 5.537/2015 - TCU - 1ª Câmara, Relator Ministro WEDER DE OLIVEIRA) .
53.	Entretanto, cabe destacar que, nas fases anteriores desta TCE, o responsável também não se manifestou quanto à irregularidade que lhe foi imputada, mantendo-se omisso, conforme registrado no Relatório de Tomada de Contas Especial nº 534/2017-DIREC/COTCE/CGCAPDIFIN-FNDE (peça 3, p. 204-213) .
54.	Adicionalmente, a irregularidade imputada ao responsável está claramente demonstrada nos autos, não sendo possível, nesta fase processual, o aproveitamento de qualquer análise de elementos em defesa do Sr. Paulo Cesar Christal.
Da análise da pretensão punitiva
55.	Dessa forma, identificado dano ao erário, deve-se instaurar e julgar o processo de tomada de contas especial para responsabilizar seus agentes causadores, respeitando o direito ao contraditório e à ampla defesa, independentemente de quando ocorreram os atos impugnados.
56.	A pretensão punitiva, conforme Acórdão 1441/2016-TCU-Plenário, que uniformizou a jurisprudência acerca dessa questão, subordina-se ao prazo geral de prescrição indicado no art. 205 do Código Civil, que é de 10 anos, contado da data de ocorrência da irregularidade sancionada, nos termos do art. 189 do Código Civil, sendo este prazo interrompido pelo ato que ordenar a citação, a audiência ou a oitiva do responsável. Conforme o mesmo Acórdão, a ocorrência desta espécie de prescrição será aferida, independentemente de alegação da parte, em cada processo no qual haja intenção de aplicação das sanções previstas na Lei 8.443/1992.
57.	Considerando que o ato imputado foi a não consecução dos objetivos pactuados no Convênio nº 700367/2011 e a ausência do nexo de causalidade entre os valores transferidos e as despesas realizadas, o início da contagem do prazo prescricional deverá coincidir com a data de crédito dos recursos repassados na conta específica, que ocorreu em 2/5/2012; sendo assim, em razão de não ter transcorrido mais de 10 anos entre esta data e a data que ordenou a citação (8/11/2019 - peça 14) , constata-se que não ocorreu a prescrição da pretensão punitiva.
58.	Em se tratando de processo em que uma das partes interessadas não se manifestou acerca das irregularidades imputadas, não há elementos para que se possa efetivamente aferir e reconhecer a ocorrência de boa-fé na conduta desse responsável, podendo este Tribunal, desde logo, proferir o julgamento de mérito pela irregularidade de suas contas, conforme nos termos dos §§ 2º e 6º do art. 202 do Regimento Interno do TCU (Acórdão 2064/2011-TCU-Primeira Câmara, Relator Ministro Ubiratan Aguiar; Acórdão 6182/2011-TCU-Primeira Câmara, Relator Ministro-Substituto Weder de Oliveira; Acórdão 4072/2010-TCU-Primeira Câmara, Relator Ministro Valmir Campelo; Acórdão 1189/2009-TCU-Primeira Câmara, Relator Ministro-Substituto Marcos Bemquerer; Acórdão 731/2008-TCU-Plenário, Relator Ministro Aroldo Cedraz) .
59.	Dessa forma, o Sr. Paulo Cesar Christal deve ser considerado revel, nos termos do art. 12, §3º, da Lei 8.443/1992, devendo suas contas serem julgadas irregulares, condenando-o ao recolhimento do débito apurado e aplicando-lhe a multa prevista no art. 57 da Lei 8.443/1992.
CONCLUSÃO
60.	A partir dos elementos constantes dos autos, foi possível verificar que o Sr. Paulo César Christal, Prefeito do Município de Ubarana/SP, no período de 21/6/2007 a 31/12/2008 e na gestão 2009/2012, era o responsável pela gestão e execução parcial dos recursos federais recebidos à conta do Convênio nº 700367/2011 (SIAFI 670267) , bem como que o Sr. João Costa Mendonça, Prefeito do mesmo Município nas gestões 2013/2016 e 2017/2020, era o responsável pela gestão e execução parcial dos recursos e pela prestação de contas dos mesmos.
61.	Realizada a citação dos responsáveis, apenas o Sr. João Costa Mendonça apresentou suas alegações de defesa no tocante às irregularidades na execução de parte dos recursos do Convênio nº 700367/2011, as quais devem ser acolhidas, eis que demonstrou que não geriu os aludidos recursos e adotou as medidas necessárias para o resguardo do patrimônio público, inclusive com a devolução do saldo do referido Convênio à Secretaria do Tesouro Nacional, em 21/3/2017, no valor de R$ 320.286,32, mediante Guia de Recolhimento da União - GRU.
62.	Cumpre registrar que o FNDE considerou que o referido recolhimento não foi suficiente para quitar a totalidade do débito, remanescendo o valor de R$ 20.554,82. Entretanto, em consulta aos extratos da conta bancária e do fundo de investimentos relativos ao Convênio nº 700367/2011, tanto na data atual quanto em março/2017, quando houve a restituição do saldo do mesmo via GRU, que os saldos estão zerados (peças 35-37) , ensejando, assim, o afastamento do débito residual, tendo em vista que, como o dinheiro estava devidamente aplicado no Fundo de Investimento e foi resgatado apenas para pagar a referida GRU, não se podendo exigir do prefeito sucessor a devolução de um saldo de recursos conveniados, que, de fato, não existia.
63.	Por outro lado, o Sr. Paulo Cesar Christal não tomou as medidas necessárias para a comprovação do regular uso dos valores públicos, sendo, portanto, o responsável pelo prejuízo apurado nesta tomada de contas especial.
64.	Diante da revelia de um dos responsáveis e inexistindo nos autos elementos que permitam concluir pela ocorrência de boa-fé ou de outros excludentes de culpabilidade em sua conduta, propõe-se que suas contas sejam julgadas irregulares e que o Sr. Paulo Cesar Christal seja condenado em débito, aplicando-lhe a multa prevista no art. 57 da Lei 8.443/1992. 
PROPOSTA DE ENCAMINHAMENTO
65.	Diante do exposto, submetem-se os autos à consideração superior, propondo:
a) 	acolher as alegações de defesa apresentadas pelo Sr. João Costa Mendonça (CPF XXX.840.008-XX) , Prefeito do Município de Ubarana/SP, nas gestões 2013-2016 e 2017-2020, tendo em vista que logrou demonstrar que não geriu os recursos oriundos do Convênio nº 700367/2011;
b)	com fundamento nos artigos 1º, inciso I, 16, inciso II, 18, e 23, inciso II, todos da Lei 8.443/1992, c/c o art. 208 do Regimento Interno do TCU, julgar regulares com ressalva as contas do Sr. João Costa Mendonça (CPF XXX.840.008-XX) , dando-se lhe quitação;
c)	considerar revel, para todos os efeitos, o Sr. Paulo Cesar Christal (CPF 018.780.078- 23) , dando-se prosseguimento ao processo, com fundamento no art. 12, § 3º da Lei nº 8.443/1992;
d)	julgar irregulares, nos termos dos arts. 1º, inciso I, 16, inciso III, alíneas 'b' e 'c', da Lei 8.443/1992 c/c os arts. 19 e 23, inciso III, da mesma Lei, e com os arts. 1º, inciso I, 209, I, 210 e 214, inciso III, do Regimento Interno, as contas do Sr. Paulo Cesar Christal (CPF 018.780.078- 23) , Prefeito do Município de Ubarana/SP, no período de 21/6/2007 a 31/12/2008 e na gestão 2009/2012, condenando-o ao pagamento da quantia a seguir especificada, atualizada monetariamente e acrescida dos juros de mora, calculados a partir da data discriminada até a efetiva quitação do débito, fixando-lhe o prazo de 15 (quinze) dias para que comprove, perante o Tribunal, o recolhimento da referida quantia aos cofres do Fundo Nacional de Desenvolvimento da Educação - FNDE, nos termos do art. 23, inciso III, alínea 'a', da citada Lei c/c o art. 214, inciso III, alínea 'a', do Regimento Interno, ante o não alcance do objeto pactuado no Convênio nº 700367/2011 (SIAFI 670267) , e a impossibilidade de se estabelecer o nexo de causalidade entre os valores transferidos e as despesas realizadas:
	Valor (R$) 
	Data

	74.438,25
	2/5/2012

e)	aplicar ao Sr. Paulo Cesar Christal (CPF XXX.780.078-XX)  a multa referida no art. 57 da Lei nº 8.443, de 1992, fixando-lhe o prazo de 15 (quinze) dias, a partir da notificação, para que comprove, perante o Tribunal, seu recolhimento aos cofres do Tesouro Nacional, atualizada monetariamente desde a data deste acórdão até a data do efetivo pagamento;
f)	autorizar, desde logo, a cobrança judicial das dívidas, nos termos do inciso II do art. 28 da Lei 8.443/1992, caso não atendida a notificação;
g)	autorizar também desde logo, se requerido, com fundamento no art. 26, da Lei 8.443/1992, c/c o art. 217, do Regimento Interno do TCU, o parcelamento da dívida em até 36 (trinta e seis) parcelas, incidindo sobre cada parcela, corrigida monetariamente, os correspondentes legais, fixando-lhe o prazo de quinze dias, a contar do recebimento da notificação, para comprovar perante o Tribunal o recolhimento da primeira parcela, e de trinta dias, a contar da parcela anterior, para comprovar os recolhimentos das demais parcelas, devendo incidir sobre cada valor mensal, atualizado monetariamente, os juros de mora devidos, no caso do débito, na forma prevista na legislação em vigor, alertando a responsável de que a falta de comprovação do recolhimento de qualquer parcela implicará o vencimento antecipado do saldo devedor, nos termos do art. 26, parágrafo único, da Lei 8.443/1992, c/c o art. 217, §2º, do Regimento Interno deste Tribunal;
h)	encaminhar cópia do Acórdão que vier a ser proferido ao FNDE e aos responsáveis, para ciência, informando que a presente deliberação, acompanhada do Relatório e do Voto que a fundamenta, está disponível para a consulta no endereço www.tcu.gov.br/acordaos, além de esclarecer que, caso requerido, o TCU poderá fornecer sem custos as correspondentes cópias, de forma impressa;
i)	informar à Procuradoria da República no Estado de São Paulo, ao Fundo Nacional de Desenvolvimento da Educação e aos responsáveis que a presente deliberação, acompanhada do Relatório e do Voto que a fundamenta, está disponível para a consulta no endereço www.tcu.gov.br/acordaos, além de esclarecer que, caso requerido, o TCU poderá fornecer sem custos as correspondentes cópias, de forma impressa; e
j)	informar à Procuradoria da República no Estado de São Paulo que, nos termos do parágrafo único do art. 62 da Resolução TCU 259/2014, os procuradores e membros do Ministério Público credenciados nesta Corte podem acessar os presentes autos de forma eletrônica e automática, ressalvados apenas os casos de eventuais peças classificadas como sigilosas, as quais requerem solicitação formal."
É o relatório.

Natália Cordeiro (OAB/SP 268.125) representando a Prefeitura Municipal de Ubarana/SP.

Procurador Júlio Marcelo de Oliveira.

TOMADA DE CONTAS ESPECIAL. IRREGULARIDADES NA EXECUÇÃO DE CONVÊNIO. CITAÇÃO. REVELIA DE UM RESPONSÁVEL. ACOLHIMENTO DAS ALEGAÇÕES DE DEFESA. CONTAS REGULARES COM RESSALVA DE UM GESTOR. CONTAS IRREGULARES DO OUTRO. DÉBITO. MULTA.

TOMADA DE CONTAS ESPECIAL (TCE)

Secretaria de Controle Externo de Tomada de Contas Especial - SecexTCE.

Está em apreciação tomada de contas especial instaurada pelo Fundo Nacional de Desenvolvimento da Educação - FNDE em desfavor de Paulo César Christal, prefeito do Município de Ubarana/SP, no período de 21/6/2007 a 31/12/2008 e na gestão 2009/2012, e de João Costa Mendonça, prefeito do mesmo município, nas gestões 2013/2016 e 2017/2020, ante irregularidades na execução dos Convênios 701178/2010 (SIAFI 660894) e 700367/2011 (SIAFI 670267) .
2.	O objeto do Convênio 701178/2010 consistiu na "Aquisição de veículo automotor, zero quilometro, com especificações para transporte escolar, por meio de apoio financeiro, no âmbito do Programa Caminho da Escola", no montante de R$ 198.000,00, sendo R$ 196.020,00 a parte do concedente e R$ 1.980,00 a contrapartida do convenente. O ajuste vigeu de 24/6/2010 a 23/6/2011, encerrando-se o prazo para apresentação da prestação de contas em 22/8/2011, tendo esta sido enviada intempestivamente em 10/11/2011 (peça 3, p. 27-43) .
3.	Paulo César Christal era a pessoa responsável pela gestão, execução e prestação de contas dos recursos federais repassados por tal convênio. Constatou-se atraso no recolhimento do saldo do referido ajuste sem a devida atualização monetária e juros legais, no valor de R$ 276,51, devido a partir de 17/11/2011. Contudo, tendo em vista a insignificância de tal valor, considera-se adequado afastar o débito, aplicando-se o princípio da bagatela, já consagrado pela jurisprudência do TCU, a exemplo de trecho do Acórdão 3585/2019-TCU-Primeira Câmara, relator ministro-substituto Augusto Sherman, abaixo transcrito:
"O princípio da bagatela pode ser aplicado para o afastamento de débito quando presentes os seguintes requisitos: (i) mínima ofensividade da conduta do agente; (ii) nenhuma periculosidade social da ação; (iii) reduzido grau de reprovabilidade do comportamento; (iv) inexpressividade da lesão jurídica provocada."
4.	Já o Convênio 700367/2011 objetivou a "Construção de escola (s) , no âmbito do Programa Nacional de Reestruturação e Aparelhagem da Rede Escolar Pública de Educação Infantil - PROINFÂNCIA", no montante de R$ 620.751,88, sendo R$ 614.544,36 a parte do concedente e R$ 6.207,52 a contrapartida do convenente. Foi transferido o valor de R$ 307.272,18, mediante a Ordem Bancária 702231, de 27/4/2012, creditada na conta específica em 2/5/2012 (peça 3, p. 109-111) . O ajuste vigeu de 26/12/2011 a 14/12/2014, encerrando-se o prazo para apresentação da prestação de contas em 12/2/2015, tendo sido enviada intempestivamente, em 1º/9/2015 (peça 3, p. 110-163) .
5.	Conquanto Paulo César Christal tenha sido responsável pela gestão e execução parcial dos recursos federais recebidos à conta do Convênio 700367/2011, houve a corresponsabilidade de João Costa Mendonça, visto que também era responsável pela gestão e execução parcial dos recursos, bem como pela prestação de contas. 
6.	O Parecer Conclusivo 271/2017 (peça 3, p. 174- 180) sugeriu a não aprovação da prestação de contas do convênio, fundamentado no Parecer Técnico de Execução Física do Objeto Financiado, emitido pelo FNDE em 7/2/2017, que apontou o "Avanço Registrado da Obra no SIMEC" no percentual de 5,63%, e a situação da obra como "Cancelada" (peça 3, p. 181-183) .
7.	No âmbito desta Corte, foram promovidas as citações de Paulo César Christal, pelo débito no valor de R$ 74.438,25 (data-base 2/5/2012) , e João Costa Mendonça, pelo débito na importância de R$ 232.833,93 (data-base 1º/1/2013) .
8.	Este último apresentou suas alegações de defesa às peças 25 e 26. Já aquele não apresentou suas alegações de defesa e tampouco recolheu a importância devida, de modo que se operaram sobre ele os efeitos da revelia, nos termos do art. 12, § 3º, da Lei 8.443/1992, o que dá ensejo ao prosseguimento do feito com a análise dos documentos constantes do processo. 
9.	Em sua derradeira instrução, a Secretaria de Controle Externo de Tomada de Contas Especial - SecexTCE, com o apoio do Ministério Público junto ao TCU - MPTCU, propôs acolher as alegações de defesa de João Costa Mendonça e julgar suas contas regulares com ressalva, dando-lhe quitação. Ademais, os pareceres opinaram por julgar irregulares as contas de Paulo César Christal e condená-lo em débito, além de multá-lo. 
10.	Adoto tais manifestações como razões de decidir este processo, sem prejuízo das considerações que farei na sequência.
11.	João Costa Mendonça demonstrou, por meio dos esclarecimentos apresentados e da documentação comprobatória anexada, que não geriu os recursos, deixando de dar continuidade à obra objeto do Convênio 700367/2011 ante a existência de irregularidades nos procedimentos adotados pelo prefeito antecessor, tendo adotado todas as medidas por ele consideradas adequadas para sanear as pendências junto ao FNDE, inclusive com a devolução dos recursos à Secretaria do Tesouro Nacional, em 21/3/2017, no valor de R$ 320.286,32, atualizado conforme orientação do fundo, em anexo na peça 26, p. 41-53. 
12.	Ademais, o responsável ingressou com medidas voltadas para o resguardo do patrimônio público contra o antecessor, mediante ação civil de improbidade administrativa junto ao Juízo da Comarca de José Bonifácio e representação junto ao FNDE, conforme documentação anexada à peça 26, p. 1-30.
13.	O FNDE, por meio do Ofício 15521/2020, de 15/6/2020, informou que foi apresentada, pela Prefeitura Municipal de Ubarana/SP, a Guia de Recolhimento da União - GRU, a fim de sanar o débito relativo ao Convênio 700367/2011. Contudo, aduziu que o referido recolhimento não foi suficiente para quitar a totalidade do débito, remanescendo o valor de R$ 20.554,82, consoante Demonstrativo de Débito também anexado (peça 32) .
14.	A unidade técnica, ao consultar os extratos da conta bancária e do fundo de investimentos relativos ao Convênio 700367/2011, tanto em período recente quanto em março/2017, quando houve a restituição do saldo do ajuste via GRU (em anexo, nas peças 35-37) , verificou que os saldos estavam, efetivamente, zerados, ensejando, assim, o afastamento do débito residual no valor de R$ 20.554,82. Como o dinheiro estava devidamente aplicado no fundo de investimento e foi resgatado apenas para pagar a referida GRU, não se pode exigir do prefeito sucessor a devolução de um saldo de recursos conveniados, que, de fato, não existia na conta corrente específica e no referido fundo.
15.	Desse modo, suas contas devem ser julgadas regulares com ressalva, dando-lhe quitação.
16.	Por outro lado, Paulo César Christal não tomou as medidas necessárias para a comprovação do regular uso dos valores públicos, sendo, portanto, o responsável pelo prejuízo apurado nesta tomada de contas especial.
17.	Cumpre esclarecer que o ônus da prova em matéria de aplicação de recursos públicos é invertido: compete aos responsáveis demonstrarem sua correta destinação, consoante jurisprudência pacificada neste Tribunal de Contas e no Supremo Tribunal Federal.
18.	Em face da inexistência de elementos que permitam concluir pela boa-fé de Paulo César Christal, uma vez que lhe coube o dever de evidenciar o adequado emprego dos recursos públicos federais repassados, estes autos estão conclusos para julgamento de mérito, a teor do art. 202, § 6º, do Regimento Interno. 
19.	Desse modo, esse responsável deve ter suas contas julgadas irregulares, ser condenado em débito e multado.
20.	Quanto à dosimetria da pena, segundo dispõe o art. 22, § 2º, da Lei de Introdução às Normas do Direito Brasileiro, na aplicação de sanções, serão consideradas a natureza e a gravidade da infração cometida, os danos que dela provierem para a Administração Pública, as circunstâncias agravantes ou atenuantes e os antecedentes do agente. Observa-se como agravante que o nome do responsável consta no sistema Cadirreg, que trata de agentes com contas julgadas irregulares, condenados no âmbito do TCU. Assim, o montante da multa deve ficar em patamar próximo a 40% do valor atualizado do débito (R$ 45.000,00) , em consonância com os parâmetros estabelecidos no art. 267 do Regimento Interno do TCU. 
	Ante o exposto, voto por que seja adotada a minuta do acórdão que submeto à apreciação deste Colegiado.
TCU, Sala das Sessões Ministro Luciano Brandão Alves de Souza, em 1 de dezembro de 2020.
ANA ARRAES 
Relatora